【裁判字號】    98,台上,1178
【裁判日期】    980702
【裁判案由】    債務人異議之訴等
【裁判全文】
最高法院民事判決            九十八年度台上字第一一七八號
上  訴  人  丙○○
訴訟代理人  葉海萍律師
被 上訴 人  甲○○
            乙○○
共      同
訴訟代理人  陳鄭權律師
上列當事人間因債務人異議之訴等事件，上訴人對於中華民國九
十七年十月十四日台灣高等法院第二審更審判決（九十六年度上
更(一)字第一七二號），提起上訴，本院判決如下：
    主  文
上訴駁回。
第三審訴訟費用由上訴人負擔。
    理  由
本件被上訴人主張：被上訴人乙○○邀同被上訴人甲○○為連帶
保證人，並以甲○○所有坐落桃園縣大園鄉○○段許厝港小段00
00-0000 地號土地所有權全部（下稱系爭土地），設定最高限額
新台幣（下同）四百萬元、權利存續期間自民國八十六年六月二
十六日起至一○一年六月二十五日止之抵押權予上訴人。乙○○
於八十六年六月二十六日向上訴人借得二百萬元（下稱系爭借款
），並於八十七年一月二十日簽發如原判決附表一（下稱附表一
）所示本票予上訴人。嗣因桃園縣政府就系爭土地辦理區段徵收
而以同鄉○○○段八五地號土地應有部分87634/600000作為抵價
地（下稱系爭抵價地），乃於九十三年八月十九日以該抵價地重
新辦妥最高限額四百萬元之抵押權設定登記（下稱系爭抵押權）
予上訴人。而系爭借款至九十一年一月四日止，伊已清償本金一
百七十九萬三千七百五十五元，即逾二十萬六千二百四十五元部
分之債務已因清償而消滅。惟上訴人向台灣桃園地方法院（下稱
桃園地院）聲請裁定拍賣系爭抵價地獲准，並於向桃園地院聲請
查封拍賣該抵價地時（案號桃園地院九十四年度執字第一○四○
三號、下稱系爭強制執行程序），主張被上訴人尚有二百萬元債
務未為清償。系爭借款債權額既有爭執，伊即有確認該債權不存
在之必要及利益。又系爭抵押借款並無利息之約定，約定違約金
按每百元每日一角計付，換算為週年利率36％，亦顯過高，應酌
減為週年利率6 ％為當。系爭借款債權既因伊清償而消滅，伊自
得依強制執行法第十四條之規定，請求上訴人就系爭借款及二十
萬六千二百四十五元逾年利率6 ％計算違約金之債權所為系爭強
制執行程序，予以撤銷執行。另二十萬六千二百四十五元之抵押
借款已屆清償期，於伊清償該借款及以年利率6 ％計算之違約金
後，亦得請求上訴人塗銷系爭抵押權登記等情，爰求為：(一)確認
上訴人對伊之債權在超過二十萬六千二百四十五元部分不存在。
(二)酌減上訴人之違約金債權為以年利率6 ％計算。(三)系爭強制執
行程序，債權額超過二十萬六千二百四十五元及違約金超過年利
率6 ％部分，應予撤銷執行。(四)上訴人應於伊清償二十萬六千二
百四十五元及以年利率6 ％計算之違約金後，塗銷系爭抵押權登
記之判決（第一審判命系爭強制執行程序對被上訴人在九十年六
月二十一日前及超過每年按二百萬元之13％計算之違約金部分，
對被上訴人不得為強制執行，駁回被上訴人其餘請求。上訴人就
其敗訴部分未聲明不服，已告確定。被上訴人就其敗訴部分提起
上訴。原審改判：(一)確認上訴人對被上訴人之本金債權於超過二
十萬六千二百四十五元部分不存在。(二)確認上訴人對被上訴人之
前項本金債權所生之違約金債權於超過自九十年六月二十一日起
至本金清償日止按年利率13％計算之金額不存在。(三)系爭強制執
行名義即桃園地院九十三年度拍字第一○八三號民事裁定主文所
載債權額超過二十萬六千二百四十五元及自九十年六月二十一日
起至本金清償日止按年利率13％計算之違約金部分，不得執行。
(四)上訴人應於被上訴人清償二十萬六千二百四十五元及自九十年
六月二十一日起至本金清償日止按年利率13％計算之違約金後，
塗銷系爭抵押權登記。並駁回被上訴人其餘上訴，上訴人就其敗
訴部分提起第三審上訴）。
上訴人則以：兩造就系爭借款約定利息為每月四萬元，並約定自
借款日半年後開始清償，惟乙○○屆期無法清償，遂於八十七年
一月二日簽發如附表一所示本票為擔保。被上訴人自八十七年五
月起遲延給付利息，被上訴人乃共同簽發如原判決附表二（下稱
附表二）所示11紙本票為繳息之擔保。被上訴人自八十六年七月
二日至八十九年九月十五日共給付利息一百十五萬六千七百七十
元後，即未依約繳息，系爭借款尚有本金二百萬元未清償。附表
一所示本票於八十八年一月二日到期，被上訴人仍未清償，顯已
違約而屬給付遲延等語，資為抗辯。
原審依審理之結果，以：兩造對於系爭借款債權之法律關係存在
與否既有爭執，且被上訴人財產有受強制執行之虞，私法上地位
有受侵害之危險，有即受確認判決之法律上利益，自得對上訴人
提起確認之訴。被上訴人於上揭時間向上訴人借款二百萬元，並
設定系爭抵押權為擔保，上訴人因被上訴人未清償系爭借款，於
取得准許拍賣抵押物裁定之執行名義後，聲請強制執行系爭抵價
地，系爭強制執行程序尚未終結等事實，為兩造所不爭執。按當
事人主張有利於己之事實者，就其事實有舉證之責任，民事訴訟
法第二百七十七條前段定有明文。被上訴人主張分別以原判決附
表三、四、五（下稱附表三、四、五）所示方式，清償系爭借款
本金一百七十九萬三千七百五十五元，已據其提出送款單存根七
件、支票十二件、現金支出傳票二件、簽收單九件影本為憑。上
訴人不爭執收受附表三、四、五所示票據或金錢，惟辯稱：(一)附
表三編號1至8及附表四編號2、3、4、5所示匯款、現金與支票係
用以清償系爭借款之利息，並非清償系爭借款本金。(二)附表四編
號1、6、7及附表五編號1至7 所示，均為被上訴人向上訴人及訴
外人呂進松（即上訴人之配偶）調借現金之支票與簽收單，與本
件借款無關云云。查上訴人辯稱借款予乙○○，約定每月利息四
萬元，上訴人即應舉證證明兩造間就系爭借款確有利息之約定。
上訴人雖辯稱被上訴人因自八十七年五月間起遲延給付利息，簽
發如附表二所示面額均為四萬元之本票十一紙共四十四萬元予上
訴人，供利息給付之擔保云云。惟被上訴人否認該本票係供清償
利息之用，上訴人就此並未另行舉證以實其說，且附表三所示匯
款金額均為三萬五千元，附表四編號2、3、4、5所示現金與支票
金額則各為四萬元、二十萬元、十萬元、十四萬元不等，金額差
距甚大，並與附表二所示本票金額各為四萬元不符，顯非清償系
爭借款定期定額之利息。自不能據以認定被上訴人給付附表三編
號1至8及附表四編號2、3、4、5所示匯款、現金與支票之原因為
清償系爭借款之利息。又系爭最高限額抵押權設定契約書僅記載
擔保權利總金額為最高限額四百萬元，以及違約金依每百元每日
一角計算，並無兩造關於利息約定之記載，有抵押權設定契約登
記申請書影本在卷可稽。上訴人聲請系爭強制執行事件時，亦未
聲請就利息債權部分為強制執行。兩造既已於系爭最高限額抵押
權設定契約書中就擔保權利總金額與違約金為約定，衡諸常情，
若兩造間確曾有高額利息之約定，豈有不於抵押權設定契約書中
明文記載利息約定之理？且被上訴人向上訴人借款二百萬元後，
復簽發附表一所示本票予上訴人，該本票上亦未記載利息之約定
，上訴人辯稱兩造間有約定利息，不可採信。至甲○○就系爭拍
賣抵押物裁定提起抗告時，雖於抗告狀陳稱其已支付利息二百餘
萬元及本金二十餘萬元云云。甲○○與其兒媳康淑凱另於系爭強
制執行程序陳述意見時，均未表示系爭借款已清償任何本金等情
，惟甲○○與康淑凱皆非熟知民事法律之人，不能以其上開陳述
之意見，即認定兩造間有利息之約定。又證人梁海燕雖證述上訴
人向乙○○收取四萬元利息等情，惟其證言係聽聞自上訴人，並
非證人親身知覺、體驗之事實，不具備可信性，該證言亦不足為
有利於上訴人之認定。此外上訴人並未舉證證明兩造間確有關於
利息之約定，被上訴人主張附表三及附表四編號2、3、4、5所示
匯款、現金與支票係清償系爭借款本金七十六萬元等語，應屬可
信。次查被上訴人業已給付如附表四編號1、6、7及附表五編號1
至7 所示支票與簽收單計一百零三萬三千七百五十五元予上訴人
，且上開簽收單上有上訴人之夫呂進松之簽名，亦為上訴人所不
爭執，則衡諸一般常情，應以被上訴人所給付上開一百零三萬三
千七百五十五元之原因為清償系爭借款二百萬元債務為常態，非
清償該債務為變態。因此上訴人就其辯稱被上訴人所給付上開一
百零三萬三千七百五十五元之原因並非清償系爭借款債務之變態
事實，應負舉證責任。惟上訴人未能舉證證明附表四編號1、6、
7及附表五編號1至7 所示支票與簽收單，並非清償系爭借款本金
，上訴人此部分所辯，即屬無據。被上訴人主張已清償系爭借款
本金一百零三萬三千七百五十五元，可以採信。被上訴人既已清
償系爭借款本金如附表三、四、五所示之支票與現金共一百七十
九萬三千七百五十五元，系爭借款本金債務僅餘二十萬六千二百
四十五元，被上訴人請求確認其對上訴人之本金債權於超過二十
萬六千二百四十五元部分不存在，即屬有據。附表一所示本票既
載明到期日為八十八年一月二日，足以證明兩造約定系爭借款債
務之清償日為八十八年一月二日。被上訴人屆期未如數清償，即
屬給付遲延而為債務不履行。系爭最高限額抵押設定契約書約定
違約金每百元每日一角計算，被上訴人僅向上訴人借得二百萬元
，復已清償本金一百七十九萬三千七百五十五元，但被上訴人未
如期清償系爭債務，依約所應給付之違約金為每日二千元，每年
之違約金達七十三萬元，相當於系爭借款本金按年利率36％計算
之數額，顯然與上訴人為實行債權所支出之勞務及費用並不相當
。又上訴人就被上訴人所積欠借款本金與違約金部分，得就系爭
抵價地拍賣而優先受償，如仍按每日二千元計算違約金，顯屬過
高，上訴人得請求之違約金，應以借款本金二百萬元按年利率13
％計算其違約金始為相當。則被上訴人請求就系爭強制執行事件
對被上訴人之債權額於超過二十萬六千二百四十五元及超過自九
十年六月二十一日起按年利率13％計算之違約金部分（九十年六
月二十日以前之違約金部分，業經第一審判決被上訴人勝訴確定
），不得強制執行，即屬有據。系爭抵押權契約約定存續期間自
八十六年六月二十六日至一○一年六月二十五日，擔保權利最高
限額四百萬元，而上訴人業經聲請裁定拍賣抵押物即系爭抵價地
，故系爭最高限額抵押權所擔保之原債權，於上訴人聲請裁定拍
賣抵押物時因而確定。系爭最高限額抵押權已成為僅就確定時存
在之原債權、違約金等債權，於最高限額範圍內予以擔保之抵押
權，而由不特定債權轉變為特定債權。系爭強制執行程序尚未終
結，系爭抵押權亦尚未塗銷，有調閱之強制執行卷宗足稽，而上
訴人就系爭借款債權本金僅餘二十萬六千二百四十五元以及按年
利率13％計算之違約金未獲清償，則依抵押權消滅之從屬性，被
上訴人請求上訴人於被上訴人清償上開本金債權及違約金後，塗
銷系爭抵押權登記，應屬有據。綜上所述，被上訴人請求：(一)確
認上訴人對被上訴人之本金債權於超過二十萬六千二百四十五元
部分不存在。(二)確認上訴人對被上訴人之前項本金債權所生之違
約金債權於超過自九十年六月二十一日起至本金清償日止按年利
率13％計算之金額不存在。(三)系爭強制執行名義即桃園地院九十
三年度拍字第一○八三號民事裁定主文所載債權額超過二十萬六
千二百四十五元及自九十年六月二十一日起至本金清償日止按年
利率13％計算之違約金部分，不得執行。(四)上訴人應於被上訴人
清償二十萬六千二百四十五元及自九十年六月二十一日起至本金
清償日止按年利率13％計算之違約金後，塗銷系爭抵押權登記。
為有理由，應予准許，逾此部分之請求，尚非正當等詞，並說明
兩造其餘攻擊、防禦方法不予審究之意見，因而將上開應准許部
分（已確定部分除外），第一審所為被上訴人敗訴之判決廢棄，
改判如其聲明，經核於法並無違背。上訴論旨，就原審取捨證據
、認定事實及解釋契約之職權行使，指摘原判決不當，求予廢棄
，非有理由。
據上論結，本件上訴為無理由。依民事訴訟法第四百八十一條、
第四百四十九條第一項、第七十八條，判決如主文。
中    華    民    國  九十八  年    七    月    二    日
                      最高法院民事第七庭
                          審判長法官  劉  福  聲
                                法官  鄭  玉  山
                                法官  黃  義  豐
                                法官  袁  靜  文
                                法官  林  大  洋
      本件正本證明與原本無異
                                      書  記  官
中    華    民    國  九十八  年    七    月   十四   日
                                                      Ｑ


司法院資訊處製作；財團法人民間司法改革基金會備份。
